臺灣桃園地方法院民事判決
110年度保險字第12號
原      告  彭玉珍  
訴訟代理人  劉鎮豪  
被      告  國泰人壽保險股份有限公司

法定代理人  黃調貴  
訴訟代理人  朱均霖  
            張天香  
被      告  羅辰焌即羅峰鍚即羅文裕

            陳彥輔即陳凱傑

上列當事人間因偽造文書等案件，原告提起刑事附帶民事訴訟，
請求損害賠償，經本院刑事庭以104 年度附民字第139 號裁定移
送前來，本院於民國110 年11月15日言詞辯論終結，判決如下：
    主  文
被告國泰人壽保險股份有限公司、羅辰焌即羅峰鍚即羅文裕應連
帶給付原告新臺幣（下同）18萬元，及被告國泰人壽保險股份有
限公司自民國104 年2 月10日起；被告羅辰焌即羅峰鍚即羅文裕
自104 年2 月4 日起，均至清償日止，按週年利率5%計算之利息
。
原告其餘之訴駁回。
本判決第1 項得假執行。但被告國泰人壽保險股份有限公司、羅
辰焌即羅峰鍚即羅文裕如以18萬元為原告預供擔保，得免為假執
行。
原告其餘假執行之聲請駁回。
    事實及理由
壹、程序方面：
一、按訴狀送達後，原告不得將原訴變更或追加他訴，但擴張或
    減縮應受判決事項之聲明者，不在此限，民事訴訟法第255
    條第1 項但書第3 款定有明文。本件原告起訴時聲明原為請
    求被告應連帶給付原告新臺幣（下同）90萬元，及自民國96
    年6 月29日起至清償日止，按週年利率5%計算之利息（見本
    院104 年度審附民字第46號卷第2 頁，下稱審附民卷）。嗣
    於訴狀繕本送達被告後，原告不變更其訴訟標的而擴張其訴
    之聲明為如下述其聲明欄所示（見本院卷第279 頁）。核原
    告此部分所為訴之變更，顯屬擴張應受判決事項之聲明，揆
    諸上揭法律規定，應予准許。
二、按當事人喪失訴訟能力或法定代理人死亡或其代理權消滅者
    ，訴訟程序在有法定代理人或取得訴訟能力之本人，承受其
    訴訟以前當然停止；第168 條至第172 條及前條所定之承受
    訴訟人，於得為承受時，應即為承受之聲明，民事訴訟法第
    170 條、第175 條第1 項定有明文。本件原告之法定代理人
    於訴訟進行中，業由蔡宏圖變更為黃調貴，並經其變更後之
    法定代理人於110 年10月27日向本院具狀聲明承受訴訟（見
    本院卷一第377頁），揆諸上揭法律規定，自應准許。
貳、實體方面：　　
一、原告主張：被告羅辰焌、陳彥輔前任職於被告國泰人壽保險
    股份有限公司（下稱國泰人壽）負責保險業務，伊於96年6
    月29日委託被告羅辰焌購買基金6 年期（國泰人壽創世紀變
    額萬能壽險丁型，下稱系爭保險），並匯款30萬元予被告羅
    辰焌，復於同年8 月27日與被告羅辰焌、陳彥輔簽立系爭保
    險之要保書。詎被告羅辰焌僅為伊按月繳納1萬元保費共12
    期後，竟未再依約繳納，並將剩餘款項據為已有。被告羅辰
    焌、陳彥輔上開不法侵害行為，已致伊受有財產上之損害，
    被告國泰人壽則應負僱用人責任，伊自得依民法第184 條第
    1 項前段、第185 條、第188 條之規定，提起本件訴訟，請
    求被告賠償伊想得到的想不到的損害合計150萬元等語。並
    為訴之聲明：被告應連帶給付原告150 萬元及自96年6 月29
    日起至清償日止，按週年利率8%計算之利息；願供擔保，請
    准宣告假執行。
二、被告國泰人壽以：被告羅辰焌代繳保費之行為，僅係原告與
    被告羅辰焌個人間之民事委任關係，與執行伊公司之職務無
    涉。且縱認原告確受有損害，其損害賠償之請求權亦已罹於
    時效而消滅。又原告未瞭解系爭保險之內容即輕率匯款予被
    告羅辰焌，應屬與有過失等語，資為抗辯。並為答辯聲明：
    駁回原告之訴及假執行之聲請。如受不利判決，願供擔保，
    請准宣告免為假執行。
三、被告羅辰焌則以：系爭保險之要保書簽收回條已載明金額、
    保額及日期等資訊，並經原告簽收，且伊確有幫原告繳納每
    期1 萬元共12期之保險費等語置辯。並為答辯聲明：駁回原
    告之訴及假執行之聲請。如受不利判決，願供擔保，請准宣
    告免為假執行。
四、被告陳彥輔以：原告主張之事實，伊均未經手等語為辯。並
    為答辯聲明：駁回原告之訴。
五、經查，原告主張其委託被告羅辰焌購買系爭保險，並於96年
    6月29日匯款30萬元予被告羅辰焌，被告羅辰焌則代原告繳
    納每月1 萬元共12期之保險費用後即未再繳納等事實，業據
    提出彰化銀行中壢分行匯款單、系爭保險之重要事項告知書
    、保費明細表等件附卷可稽（均為影本，見審附民卷第18、
    21至23頁），並為被告所不爭執，此外，被告羅辰焌因有對
    其所招攬，包含原告在內之被告國泰人壽客戶為詐欺、侵占
    、行使偽造私文書等行為，經臺灣桃園地方檢察署檢察官提
    起公訴後，經本院刑事庭以104年度訴字第127號、369號、3
    70號（下稱系爭刑事案件）刑事判決判處罪刑在案之事實，
    則有本院此刑事判決在卷可參（見本院卷一第7至259頁），
    並經本院依職權調閱系爭刑事案件之卷宗查核無誤。而被告
    羅辰焌於系爭刑事案件準備程序時業經陳稱略以：原告於系
    爭保險之說明會經伊說明後，表明有投保之意願，遂約定原
    告先投資30萬元，契約只要扣款1 年即可，但因當時基金漲
    幅高，伊建議每月扣款1 萬元，其餘款項依基金漲跌再做調
    整，原告也同意由伊全權處理保險投資事宜。惟伊未注意基
    金投資時機，繳納12期後伊之經濟情況惡化，便挪用尚未扣
    款之18萬元償還自身債務等語（見系爭刑事案件卷第141 、
    142 頁），核與原告所主張之上開事實亦屬相符。基上堪認
    原告上開主張，已足信為真實。
六、按因故意或過失，不法侵害他人之權利者，負損害賠償責任
    ，民法第184 條第1 項前段定有明文。且按負損害賠償責任
    者，除法律另有規定或契約另有訂定外，應回復他方損害發
    生前之原狀，民法第213 條第1 項亦有明文。本件被告羅辰
    焌有上開故意侵害原告之行為，致原告受有財產上之損害，
    既足認定，且其間有相當因果關係，衡諸經驗法則，復無疑
    義，則依上揭法律規定，原告請求被告羅辰焌賠償其所受之
    損害18萬元，洵屬有據。至原告固稱其損害合計為150萬元
    ，惟其就逾越上述18萬元損害之部分，並未舉證以實其說，
    是其請求被告羅辰焌賠償132萬元之部分（計算式：150萬元
    －18萬元＝132萬元），自不足採。
七、次按數人共同不法侵害他人之權利者，連帶負損害賠償責任
    。不能知其中孰為加害人者亦同。造意人及幫助人，視為共
    同行為人，民法第185 條固有明文。惟行為人依前開規定負
    連帶賠償責任，仍應以其不法行為與權利受損害間具有相當
    因果關係為限。而所謂相當因果關係，係指依經驗法則，綜
    合行為當時所存在之一切事實，為客觀之事後審查，認為在
    一般情形上，有此環境，有此行為之同一條件，均發生同一
    之結果者，則該條件即為發生結果之相當條件，行為與結果
    即有相當之因果關係。反之，若在一般情形上，有此同一條
    件存在，而依客觀之審查，認為不必皆發生此結果者，則該
    條件與結果並不相當，不過為偶然之事實而已，其行為與結
    果間即無相當因果關係。本件原告固主張被告陳彥輔應與被
    告羅辰焌共同負侵權行為之損害賠償責任等語，並提出系爭
    保險要保書部分影本為據（見審附民卷第22頁）。然查，系
    爭保險要保書之業務員簽名處雖載有被告陳彥輔之原名陳凱
    傑，惟依原告之刑事附帶民事起訴狀經過欄所述，被告陳彥
    輔於原告委託被告羅辰焌購買系爭保險及簽立系爭保險要保
    書時，均未在現場（見審附民卷第3 頁），且原告於本院11
    0 年10月18日言詞辯論時亦陳稱略以：招攬保險的人是被告
    羅辰焌，但在保險單簽名的是被告陳彥輔，並不知道被告陳
    彥輔以什麼名義簽名等語（見本院卷第276 頁言詞辯論筆錄
    ），顯見實際與原告接觸洽談系爭保險購買及投資事宜者均
    為被告羅辰焌。原告復未能舉證證明被告陳彥輔確有參與銷
    售系爭保險，僅以系爭保險要保書之簽名，即認被告陳彥輔
    為被告羅辰焌侵占剩餘投資款之共同侵權行為人，已難遽信
    。又被告羅辰焌於本院110 年10月18日言詞辯論時到庭陳稱
    略以：系爭保險為變額萬能保險，需要有公會辦的投資型保
    單考試合格才可以寫保單掛業績，被告陳彥輔為伊之文書助
    理，擁有該資格，故使用被告陳彥輔之名義，要保書之簽名
    也是伊所簽等語（見本院卷第276 頁言詞辯論筆錄），
　　參諸系爭保險之要保書已載明為國泰人壽投資型保險商品（
    見本院104 年度附民字第139 號卷第14頁背面，下稱附民卷
    ），而依保險業務員管理規則第4 條、第11條之規定及金融
    監督管理委員會金管法字第0950054861號函之說明，需有投
    資型保險商品業務員資格測驗合格證方可銷售，足徵被告陳
    彥輔僅為出借其名義及投資型保險商品業務員之資格予被告
    羅辰焌使用。尚難逕認其與被告羅辰焌因此即有共同侵害原
    告之行為，況此等出借名義之行為，依常情，亦不致通常即
    會發生借名義使用之人為侵占保險費之結果。揆諸上揭法律
    規定及說明，本件尚難認為被告陳彥輔應與被告羅辰焌負共
    同侵權行為責任。
八、再按受僱人因執行職務，不法侵害他人之權利者，由僱用人
    與行為人連帶負損害賠償責任，民法第188 條第1 項前段定
    有明文。又僱用人藉使用受僱人而擴張其活動範圍，並享受
    其利益，且受僱人執行職務之範圍，或其適法與否，要非與
    其交易之第三人所能分辨，為保護交易之安全，是民法第18
    8 條第1 項所謂受僱人因執行職務不法侵害他人之權利，不
    僅指受僱人因執行其所受命令，或委託之職務自體，或執行
    該職務所必要之行為而言，縱濫用職務或利用職務上之機會
    及與執行職務之時間或處所有密切關係之行為，在客觀上足
    認與其執行職務有關，就令其為自己利益所為，祗須僱用人
    可為預見及事先防範，均應包括在內。本件原告就所主張被
    告羅辰焌乃受雇於被告國泰人壽之事實，已提出名片1 紙在
    卷可考（見審附民卷第19頁），並為兩造所不爭執，堪信為
    真實。據此，被告羅辰焌顯係濫用其為被告國泰人壽之保險
    業務員身分，藉由推銷金融保險商品之機會取得原告信任，
    要求原告直接將款項匯入其帳戶中供其投資操作及繳納保費
    ，再將委託之款項挪為己用，難謂其行為與其擔任被告國泰
    人壽壽險業務員之職務非密切相關。被告羅辰焌上開不法侵
    害原告權利之行為，在客觀上既足認與其職務之執行有關，
    被告國泰人壽又係藉由任用被告羅辰焌擴張其活動範圍，並
    享受其利益，就被告羅辰焌前開濫用職務之行為，亦難認為
    無從預見及事先防範，依照上揭法律規定及說明，自應就原
    告所受損害，負僱用人之連帶賠償責任。
九、又按民法第197 條第1 項規定，因侵權行為所生之損害賠償
    請求權，自請求權人知有損害及賠償義務人時起，2年間不
    行使而消滅。所謂知有損害及賠償義務人之知，係指明知而
    言，如當事人間就知之時間有所爭執，應由賠償義務人就請
    求權人知悉在前之事實，負舉證責任（最高法院72年度台上
    字第1428號民事判例意旨可供參考）。就此被告國泰人壽雖
    另以原告遲至104 年2 月4 日始提起本件刑事附帶民事訴訟
    為請求，顯已罹於時效等語置辯。然查，原告匯付款項予被
    告羅辰焌之時間點雖為96年6 月29日，惟侵權行為之請求權
    時效並非以客觀被害事實即本件之匯付遭詐騙款項事實完成
    之日起算，而係以請求權人即原告知有損害及賠償義務人時
    起算2 年時效。原告因聽信被告羅辰焌之說詞而未留存系爭
    保險之保單，係於101 年12月間聽聞親友遭詐騙後，心有不
    安向被告國泰人壽申請補發保單，至102 年3 月23日始主觀
    認知其受詐騙而至桃園市警察局中壢分局自強派出所報案等
    情，有該次調查筆錄在卷可稽（見臺灣桃園地方法院檢察署
    102年度偵字第18602 號卷第8 至10頁），並經證人陶語嫺
    於本院110年11月15日言詞辯論時到庭結證稱：伊係於102年
    3月23日告知原告（本件被告羅辰焌詐騙之事），到自強派
    出所報案等語在卷可佐（見本院卷二第33頁）。且原告於10
    1 年12月間向被告國泰人壽詢問系爭保險之相關事宜時，訴
    外人即被告國泰人壽之經理徐步萬表示需2 週後方能給予答
    覆，然逾期原告仍未獲得回應，原告方於102 年3 月23日向
    前開派出所報案（見審附民卷第4 頁）。被告國泰人壽既未
    能提出其他足資證明原告於等待徐步萬回覆期間即已查悉遭
    被告羅辰焌詐騙之事實，揆諸前開法律規定及說明，自應認
    原告係至102 年3 月23日提出刑事告訴時，主觀上始明知被
    告羅辰焌有本件侵權事實。參以原告係於104 年2 月4 日提
    出刑事附帶民事起訴狀於本院，有該狀上本院收狀日期章之
    印文可稽（見審附民卷第30頁），是原告之請求權並未罹於
    2年之消滅時效無誤。被告國泰人壽上開所辯，核即無可採
    。
十、另按損害之發生或擴大，被害人與有過失者，法院得減輕賠
    償金額或免除之，民法第217 條第1 項固有明文。惟本件原
    告係單純受被告羅辰焌招攬成立系爭保險契約，並預繳30萬
    元之保險費予被告羅辰焌，此等行為，核屬正常普通之投保
    、繳費行為，其就被告羅辰焌嗣後侵占保費此損害之發生或
    擴大，即難認有何過失之可言。是被告國泰人壽辯稱原告與
    有過失，故本件應減輕或免除被告責任之部分，核仍不可採
    。
十一、末按給付無確定期限者，債務人於債權人得請求給付時，
      經其催告而未為給付，自受催告時起，負遲延責任。其經
      債權人起訴而送達訴狀，或依督促程序送達支付命令，或
      為其他相類之行為者，與催告有同一之效力；遲延之債務
      ，以支付金錢為標的者，債權人得請求依法定利率計算之
      遲延利息；應付利息之債務，其利率未經約定，亦無法律
      可據者，週年利率為5%，民法第229 條第2 項、第233 條
      第1 項前段、第203 條分別定有明文。本件係屬侵權行為
      損害賠償之債，自屬無確定期限者；又係以支付金錢為標
      的，則依上揭法律規定，原告就被告國泰人壽、羅辰焌應
      連帶給付之金額部分，一併請求自起訴狀繕本送達翌日即
      被告國泰人壽自104 年2 月10日起（見審附民字卷第52頁
      ）；被告羅辰焌自104 年2 月4 日起（見審附民字卷第2 
      頁），均至清償日止，按法定利率即年息5%計算之利息，
      於法有據，應予准許。至原告利息請求逾此範圍之部分，
      尚屬無據，不能准許。
十二、從而，原告依民法侵權行為規定之法律關係，請求被告國
      泰人壽、羅辰焌連帶給付原告18萬元，及被告國泰人壽自
      104 年2 月10日起；被告羅辰焌自104 年2 月4 日起，均
      至清償日止，按週年利率5%計算之利息，為有理由，應予
      准許。原告逾此範圍所為之請求，則無理由，應予駁回。
十三、本件事證已臻明確，兩造其餘攻擊或防禦方法及所提之證
      據，經本院斟酌後，認為均不足以影響本判決之結果，自
      無再逐一詳予論駁之必要，併此敘明。
十四、本判決所命被告國泰人壽、羅辰焌連帶給付原告之金額未
      逾50萬元，依民事訴訟法第389 條第1 項第5 款規定，應
      依職權宣告假執行。此部分原告雖陳明願供擔保請求宣告
      假執行，惟僅係促請本院為上開宣告假執行職權之發動。
      另其餘原告之訴經駁回之部分，其假執行之聲請已失所附
      麗，應併駁回之。又本院併依被告國泰人壽、羅辰焌之聲
      請，酌定相當擔保金額，宣告被告國泰人壽、羅辰焌供所
      定金額之擔保後，得免為假執行。
十五、末按由刑事庭移送民事庭之附帶民事訴訟案件，免納裁判
      費，刑事訴訟法第504 條第2 項定有明文。據此，原告提
      起本件訴訟，依法無需繳納裁判費，另綜觀卷內資料，兩
      造復無其他訴訟費用之支出，自無庸宣告兩造各應負擔訴
      訟費用之比例，亦此敘明。
中　　華　　民　　國　　110 　年　　12　　月　　22　　日
                  民事第二庭    法　官　張震武
以上正本係照原本作成。
如對本判決上訴，須於判決送達後 20 日內向本院提出上訴狀。
如委任律師提起上訴者，應一併繳納上訴審裁判費。　　
中　　華　　民　　國　　110 　年　　12　　月　　23　　日
                                 書記官  陳𥴡濤